ACORDAO-COMPLETO-2339747

ACÓRDÃO 2275/2019 ATA 6/2019 - PRIMEIRA CÂMARA

VISTOS, relatados e discutidos estes embargos de declaração opostos pelo Sr. Fábio Henrique Santana de Carvalho em face do Acórdão 13372/2018-TCU-Primeira Câmara,
ACORDAM os Ministros do Tribunal de Contas da União, reunidos em sessão de 1ª Câmara, ante as razões expostas pelo Relator, em:
9.1. conhecer dos presentes embargos de declaração, com fundamento nos arts. 32, inciso II, e 34 da Lei 8.443/1992 c/c o art. 287 do Regimento Interno/TCU, para, no mérito, acolhê-los parcialmente, conferindo os efeitos modificativos necessários para alterar o subitem 9.2 do Acórdão 13372/2018-TCU-Primeira Câmara, que passa a ter a seguinte redação:
"9.2. aplicar aos responsáveis, Sr. Fábio Henrique Santana de Carvalho e Sra. Márcia Valéria Ferreira da Cruz, a multa prevista no art. 57 da Lei 8.443/92 c/c o art. 267 do RI/TCU, no valor individual de R$ 350.000,00 (trezentos e cinquenta mil reais) , fixando-lhes o prazo de quinze dias, a contar das notificações, para que comprovem, perante o Tribunal (art. 214, III, alínea "a", do Regimento Interno do TCU) , o recolhimento das dívidas aos cofres do Tesouro Nacional, atualizadas monetariamente desde a data deste acórdão até a do efetivo recolhimento, se forem pagas após o vencimento, na forma da legislação em vigor;"
9.2. dar ciência deste acórdão ao embargante e à Sra. Márcia Valéria Ferreira da Cruz.

Embargos de declaração opostos pelo Sr. Fábio Henrique Santana de Carvalho em face do Acórdão 13.372/2018  1ª Câmara.

Primeira Câmara

Prefeitura Municipal de Nossa Senhora do Socorro - SE.

3. Interessados/Responsáveis/Recorrentes:
3.1. Responsáveis: Agencia de Tecnologia, Pesquisa e Ensino do Nordeste (07.093.505/0001-97); Fábio Henrique Santana de Carvalho (XXX.302.005-XX); Márcia Valéria Ferreira da Cruz (XXX.051.815-XX)
3.2. Recorrente: Fábio Henrique Santana de Carvalho (XXX.302.005-XX).

13.1. Ministros presentes: Walton Alencar Rodrigues (Presidente), Benjamin Zymler, Bruno Dantas e Vital do Rêgo.
13.2. Ministros-Substitutos presentes: Augusto Sherman Cavalcanti (Relator) e Weder de Oliveira.

ACORDAO-COMPLETO-2514344

Acórdão 4474/2022 - Primeira Câmara

FABIO HENRIQUE SANTANA DE CARVALHO

AUGUSTO SHERMAN

Ministro-Substituto Augusto Sherman Cavalcanti.

Tratam-se de embargos de declaração opostos por Fábio Henrique Santana de Carvalho, exPrefeito do Município de Nossa Senhora do Socorro/SE, em face do Acórdão 13372/2018-TCU-Primeira Câmara, por meio do qual suas contas foram julgadas irregulares, com condenação solidária desse responsável em débito juntamente com a Srª Márcia Valéria Ferreira da Cruz, exdirigente da entidade contratada para a execução das ações do Projovem Trabalhador no referido município, sendo-lhe ainda aplicada multa proporcional.
2.	Informa o embargante que, em razão do Termo de Adesão firmado com o Ministério do Trabalho, celebrou contratação por dispensa de licitação com a Oscip ATNE, no valor de R$ 3.179.750,00, mas por solicitação da própria Oscip o contrato foi rescindido, vindo a ser contratada outra Oscip para a execução do restante do programa.
3.	Aponta que em Relatório de Demandas Especiais a Controladoria-Geral da União teria identificado irregularidades na contratação e execução do contrato celebrado com a ATNE e após análise da documentação a Secex/SE converteu representação em TCE em seu desfavor, da entidade e de sua dirigente, tendo o Tribunal decidido, ao final, por sua condenação, nos termos do acórdão ora embargado. Todavia, entende que foi ele contraditório quanto à aplicação do valor da multa individual, bem como que teria se limitado a apreciar de forma isolada os documentos e alegações em detrimento dos demais elementos comprobatórios que evidenciaram a concretude da execução do projeto.
4.	Assim, prosseguindo, aduz o embargante a existência de contradição no julgado (ou equívoco material) no valor da multa individual prevista no art. 57 da Lei 8.443/1992 e aplicada por referido acórdão condenatório. Relata que foi aplicada multa de R$ 500.000,00, conforme constou do subitem 9.2 do acórdão, ao passo que este relator teria sinalizado com a aplicação de multa de R$ 350.000,00 no voto condutor, indicando que se daria no patamar próximo de 20% do montante atualizado, conforme expressamente constou do item 44.
5.	Aponta, ainda, que houve omissão do julgado quanto à inquestionável reputação ético-profissional da ATNE no momento da contratação, e quanto à boa-fé do embargante, e que o juízo exercido sobre a matéria não fora pautado na apreciação do conjunto de elementos carreados ao processo, cuja análise conjunta permitiria aferição da efetiva execução do contrato e o nexo causal relativo às despesas realizadas. Entende que a omissão ensejaria a atribuição de efeitos infringentes aos embargos, de sorte a reformar o Acórdão 13372/2018-1C, e a conhecer e acolher a defesa apresentada, a fim de reconhecer, em análise global, a efetiva prestação dos serviços.
6.	Nesse intento, aponta que a defesa teria juntado ao processo relatório de cumprimento do objeto, listagem do controle individual de frequência de alunos, com respectiva assinatura do professor/monitor, protocolo de entrega de kits, e fotos das aulas ministradas, além da relação das ações e cursos realizados. Todavia, em sua visão, o Tribunal "quedou-se inerte na apreciação do conjunto de elementos probatórios dos autos".
7.	Alega o embargante que o próprio MTE havia firmado anteriormente convênio com a entidade ATNE, por meio de chamada pública, e que na época era inquestionável a reputação da instituição contratada, bem como também não havia qualquer investigação de tal Oscip, fatos esses que pressuporiam a boa-fé do gestor e ora embargante. 
8.	Além do mais, o processo de prestação de contas junto ao TCE/SE, no ano da referida contratação, teria sido aprovado, fato esse a respaldar as condutas do gestor no período da gestão da época. Outrossim, afirma que "Além dos valores administrados pelo município serem vultuosos, vale ressaltar que os valores só foram pagos após a aprovação do Secretário Municipal de Planejamento e do Secretário Municipal da Fazenda (peça 04 - fls. 36, 52, 63) . Ou seja, somente após averiguar a aprovação dos setores competentes foi autorizado o pagamento. Logo, nota-se que, desde o início, antes mesmo da efetiva contratação das entidades, o Embargante mostrou-se diligente na sua gestão, demonstrando a sua boa-fé em todos seus atos de gestão".
9.	Dessarte, em face do exposto, o embargante requer sejam os embargos conhecidos e acolhidos, de forma a sanar a contradição ou erro material referente à multa aplicada, sanar as omissões, conceder efeitos modificativos, reformando-se o acórdão condenatório para reconhecer a efetiva prestação dos serviços e a boa-fé do embargante, julgando as contas regulares, bem como a concessão de dilação de prazo para que o embargante colacione aos autos novos elementos em atenção aos princípios da ampla defesa e do contraditório.
	É o relatório.

Taina Zils (54422/OAB-DF) e outros, representando Fábio Henrique Santana de Carvalho.

Não atuou.

EMBARGOS DE DECLARAÇÃO. TOMADA DE CONTAS ESPECIAL RELATIVA A AÇÕES DO PROJOVEM. SUPOSTAS OMISSÕES E CONTRADIÇÕES NO JULGADO. CONHECIMENTO. ACOLHIMENTO PARCIAL EM FACE DE RECONHECIMENTO DA CONTRATIÇÃO APONTADA. REDUÇÃO DA MULTA PROPORCIONAL. CIÊNCIA AO EMBARGANTE.

TOMADA DE CONTAS ESPECIAL (TCE)

não atuou.

Tratam-se de embargos de declaração opostos pelo Sr. Fábio Henrique Santana de Carvalho, ex-Prefeito do Município de Nossa Senhora do Socorro/SE, em face do Acórdão 13372/2018-TCU-Primeira Câmara, por meio do qual suas contas foram julgadas irregulares, com condenação solidária em débito, sendo-lhe ainda aplicada multa proporcional.
2.	Preliminarmente, consigno que os presentes embargos preenchem os requisitos de admissibilidade previstos para a espécie, podendo ser conhecidos por este Tribunal, com fundamento nos arts. 32, inciso II, e 34 da Lei 8.443/1992 c/c o art. 287 do Regimento Interno/TCU.
3.	Quanto ao mérito, assiste parcial razão ao embargante. De fato, constata-se contradição entre os fundamentos e razões expressamente consignados no voto condutor que apontou a gradação da multa proporcional alvitrada por ocasião do julgamento e o valor que efetivamente restou aplicado por ocasião da deliberação adotada, em apreciação da matéria.
4.	Com efeito, na parte final do voto, este Relator assim consignou:
"43. Quanto ao montante do débito, acompanho os ajustes alvitrados pelo Ministério Público. 
44. E, para fins de dosimetria da sanção proporcional a ser aplicada, com fundamento nos arts. 19 e 57 da Lei 8.443/1992, informo a este Tribunal que o montante atualizado da dívida até 20/11/2017, consoante constou dos ofícios de citação, perfaz a quantia de R$ 1.840.497,22. Proponho, assim, que seja fixada multa individual de R$ 350.000,00 aos responsáveis, patamar esse próximo de 20% do montante atualizado para cada indivíduo objeto da condenação."
5.	Considerei, portanto, que a reprimenda proporcional estaria adequada no patamar individual de R$ 350 mil, porém a multa restou aplicada no valor de R$ 500 mil, conforme o acórdão proferido. No entanto, nenhuma nova proposta restou discutida por ocasião da apreciação da matéria, de sorte a majorar a proposição inicial deste Relator, consignada em voto. Tal contradição, portanto, deve ser sanada. Por essa razão, entendo que se deva acolher os embargos, ao menos nesta parte, atribuindo-se efeitos modificativos ao julgado, de modo a sanar a contradição verificada reduzindo-se a multa àquele patamar consignado na fundamentação do julgado.
6.	Quanto às demais razões apresentadas nos embargos, entendo, entretanto, que não merecem acolhimento.
7.	Não vejo configuradas as omissões apontadas pelo embargante, mas tão-somente seu inconformismo com o desfecho da matéria apreciada, em tentativa de rediscussão do mérito, somente possível em sede de recurso de reconsideração e não na via estreita dos embargos.
8.	Trechos do voto por mim proferido demonstram que os elementos de defesa foram examinados, não se omitindo este julgador ou a secretaria de examinar os elementos produzidos em defesa. Porém foram eles considerados insuficientes para a comprovação da execução do objeto, haja vista que as graves irregularidades indicadas não foram suplantadas pelos documentos e argumentos de defesa carreados aos autos, como bem demonstra o voto condutor:
"4. No que tange à contratação da ONG ATNE, até a rescisão contratual foram transferidos recursos nos montantes de R$ 157.180,39, em 12/4/2010, e R$ 1.014.046,22, em 12/8/2010, sobre os quais pesaram as seguintes ocorrências objeto de citação dos responsáveis:
a) não realização do objeto do contrato, caracterizada pela insuficiência na documentação comprobatória de despesa que ampare o montante dos recursos financeiros retirados por meio de cheques da conta bancária específica do convênio;
b) ausência de documentos que comprovem a execução dos serviços, a exemplo da contratação de coordenadores, professores; 
c) movimentação irregular dos recursos da conta bancária específica; 
d) ausência de comprovação do cumprimento do plano de trabalho.
 (...) 
6.	Em razão dessa citação o ex-prefeito apresentou pessoalmente suas alegações de defesa, ao passo que referida entidade se fez presente nos autos por intermédio do perito contábil Fábio José da Silva, designado judicialmente em razão de ação civil pública movida pelo Ministério Público do Estado de Sergipe, com a finalidade de promover a dissolução da ONG, sua liquidação e cancelamento da inscrição no CNPJ, bem como destinação de seus bens a outras entidades de interesse social. 
 (...) 
8.	O ex-prefeito, em suas alegações de defesa, aduziu haver comprovado a execução do objeto, bem como defendeu a regularidade dos atos por ele praticados. A análise empreendida no âmbito da secretaria, todavia, evidenciou que não foi demonstrada a regular aplicação dos recursos por meio de documentos hábeis à comprovação da execução do objeto, com os recursos federais transferidos. Consignou-se, ainda, que este Tribunal já havia realizado, preteritamente, auditoria com vistas a verificar a regularidade de despesas havidas mediante convênios celebrados entre as entidades ATNE, Capacitar, Unicapes e ANP e o Ministério do Trabalho (TC-Processo 019.760/2011-6) , que resultou em instauração de uma tomada de contas especial para cada uma dessas entidades, sendo aquela relativa à ATNE tratada no TC-Processo 004.839/2012-9. Segundo reportado na instrução, naqueles autos constatou-se que a ATNE se tratava de organização criminosa, sob presidência de um 'laranja', fato inclusive confirmado nas próprias alegações de defesa de uma das presidentes da entidade, que desviava recursos recebidos em convênios firmados com o Poder Público. Transcreveu, ainda, trechos do relatório de auditoria (item 22 da instrução de peça 50) , no qual se verificam referências a constatações do Inquérito Policial 249/2010, acerca da utilização de atestado de capacidade técnica falsificado por referida OSCIP.
9.	Desse modo, posicionou-se a unidade técnica pela rejeição das alegações de defesa do ex-prefeito e pela irregularidade de suas contas, com condenação solidária ao débito, além de aplicação de multa proporcional.
10. Em relação à entidade, citada solidariamente, as alegações produzidas pelo perito judicial foram de que estaria com as atividades suspensas por cerca de quatro anos, com os órgãos administrativos abandonados e sem sede, por falta de recursos financeiros, cuja diretoria compunha-se de três membros, dentre os quais a presidente da entidade, Sra. Márcia Valéria Ferreira da Cruz. Diante da impossibilidade de aferição de quaisquer bens, o liquidante nomeado aduziu que solicitou a destituição de sua obrigação, requerendo ao juízo a extinção da pessoa jurídica junto à Receita Federal, conforme certidão de baixa apresentada. Dessarte, ponderou que, face a extinção da pessoa jurídica, somente restaria a legitimidade passiva dos demais responsáveis solidários aqui arrolados nesta tomada de contas especial.
 (...) "
9.	A essas imputações somaram-se ainda outras mais graves, indicadas por este Relator por ocasião do Acórdão 9635/2017-TCU-Primeira Câmara, resultando na desconsideração da personalidade jurídica da entidade contratada e na renovação das citações com novas e graves irregularidades imputadas aos responsáveis, as quais impediriam o estabelecimento do nexo de causalidade entre as despesas realizadas e os recursos transferidos, impedindo, contrariamente, que se reconhecesse boa-fé na execução do Projovem, como ora alegado pelo embargante. Sabe-se que a jurisprudência desta Corte é firme em estatuir que a boa-fé não pode ser presumida ou acatada a partir de mera alegação, devendo ser demonstrada e comprovada a partir dos elementos que integram os autos, corroborada em contexto fático propício ao reconhecimento dessa condição em favor dos responsáveis. Evidentemente que tal circunstância não se viu presente no contexto da matéria apreciada nestes autos. Nesse sentido são as revelações decorrentes dos elementos de maior gravidade que constaram da segunda citação, carreados em reforço ao conjunto comprobatório do julgamento das contas, conforme consignei no voto que proferi por ocasião do acórdão embargado:
"23.	As novas citações realizadas levaram em consideração, então, o seguinte conjunto de ocorrências:
29.1 - recebimento indevido, por meio da Agência de Tecnologia, Pesquisa e Ensino do Nordeste (ATNE) , dos pagamentos referentes ao Contrato 156/2010, firmado entre essa entidade e o Município de Nossa Senhora do Socorro/SE, tendo por objeto a execução das ações de capacitação de jovens no âmbito do Programa Projovem Trabalhador, haja vista os fatos/situações abaixo que indicam/evidenciam a não realização dos serviços contratados e o desvio de recursos públicos federais:
a) ausência de estrutura física e técnica adequada da ATNE para oferecer ações de capacitação a 2.000 alunos, havendo fortes indícios de que se tratava de uma entidade 'de fachada', conforme verificado em auditoria deste Tribunal (TC Processo 019.760/2011-6) ;
b) não apresentação de documentos aptos a demonstrar a realização das ações de capacitação contratadas, a exemplo de contratos de coordenadores e professores, bem como de diários de classe e de certificados de conclusão dos cursos;
c) apresentação apenas de lista com os nomes e números de CPFs e fotos dos supostos alunos, documentação essa insuficiente para comprovar a execução do objeto do contrato e com fortes indícios de que fora montada para dar aparência de legalidade à prestação de contas dos recursos públicos federais envolvidos; 
d) utilização pela ATNE de atestado de capacidade técnica falsificado, com finalidade de demonstrar uma capacidade técnica inexistente, conforme apurado no Inquérito Policial IPL 249/2010-4-SR/DPF/SE; e 
e) afirmação, nas alegações de defesa da dirigente da entidade, Sra. Márcia Valéria Ferreira da Cruz, apresentadas no TC Processo 004.839/2012-9, no sentido de que era presidente da ATNE apenas de direito, mas não de fato, sendo que sua participação/atuação se limitava, supostamente, a assinar cheques e documentos (contratos) , servindo, portanto, de 'laranja' às atividades praticadas ilegalmente com o uso de recursos públicos federais.
 (...) 
33.	Há nos autos confirmação, por parte da diretora-presidente da entidade, Sra. Márcia Valéria Ferreira da Cruz, da prática de atos fraudulentos na direção da entidade, porquanto mantém a afirmação de sua atuação como laranja, limitando-se à assinatura de documentos. Verifico, ademais, que foi ela quem assinou o relatório de execução do Projovem (peça 3, p. 1-6) , o termo de rescisão contratual (peça 4, p. 20-22) e o Contrato 156/2010, originalmente firmado com o município (peça 6, p. 11 a 17) , demonstrando sua responsabilidade sobre os atos de gestão da entidade que dirigia, muito embora no cabeçalho do referido contrato constasse o nome da dirigente que lhe antecedeu, Margareth Ferreira Oliveira da Cruz (ex-presidente) , esta também mencionada no voto condutor do já referido Acórdão 4292/2014-TCU-Primeira Câmara (Rel. o Min. José Múcio Monteiro) .
 (...) 
36.	Do mesmo modo, as alegações de defesa do Sr. Fábio Henrique Santana de Carvalho não são suficientes para o afastamento do dano ou de sua responsabilidade nestes autos. Como asseverado pela secretaria, a competência deste Tribunal para o julgamento de suas contas especiais decorre de disposição constitucional (art. 71, inciso VI, da Constituição Federal) , competindo a esta Corte fiscalizar a aplicação de quaisquer recursos transferidos pela União aos municípios mediante convênio, acordo, ajuste ou outros instrumentos congêneres, aí inserido, portanto, o Termo de Adesão TASPPE 185/2009, celebrado por referido ex-prefeito.
37.	Ademais, suas alegações de defesa não se revelaram suficientes a comprovar a regular aplicação dos recursos, mediante documentação idônea e suficiente, nem de sorte a refutar as evidências indicadas nos autos de que se tratava a entidade contratada de mera fachada. Outrossim, não foram apresentados documentos relativos à efetiva execução das ações programadas para o Projovem, conforme constou do ofício de citação." (destaquei) 
10.	Cabe salientar, em face do alegado nos embargos, que a aprovação de contas do gestor municipal pelo órgão de controle externo municipal ou estadual não tem o condão de atestar a regularidade senão das despesas aferidas por tais órgãos e não vinculam as atividades fiscalizatórias ou jurisdicionais do Tribunal de Contas da União, que possui competências específicas para a apreciação das matérias envolvendo a aplicação de recursos federais. E, a rigor, a aprovação anterior da realização de pagamentos por corpo técnico ou de subordinados seus não confere por si só regularidade na execução das despesas, servindo apenas para demonstrar o cumprimento de formalidades legais no processamento das despesas, sem se furtar ao trâmite interno necessário às fases de liquidação da despesa.
11.	Por fim, quanto ao pedido de dilação de prazo para apresentação de novos elementos, cabe ressaltar que em atendimento aos princípios constitucionais do contraditório e da ampla defesa o Regimento Interno/TCU contemplou, no art. 160, disposições específicas acerca dessa matéria, regulando que (i) a alegações de defesa e razões de justificativa serão admitidas dentro do prazo determinado na citação ou audiência; e que (ii) desde a constituição do processo até o término da etapa de instrução é facultada à parte a juntada de documentos novos. Entretanto, como se vê dos autos, tal fase já há muito se encerrou, havendo o Tribunal proferido decisão de mérito sobre o processo, o qual tramitou com observância aos referidos princípios e normas do devido processo legal. 
12.	Dessarte não há amparo legal ou regimental para o pedido formulado, descabendo, inclusive, que em sede de embargos seja tal matéria objeto de acolhimento ou rejeição. Os embargos se prestam tão-somente a aclarar ou sanear omissões, contradições ou obscuridades porventura existente na deliberação adotada. Novos elementos, se necessários à rediscussão da matéria já no mérito apreciada, deverão ser apresentados por ocasião de eventuais recursos com capacidade de seus próprios efeitos devolutivos como o de reconsideração ou de revisão, desde que preenchidos os requisitos legais e regimentais cabíveis para seu manejo.
	Feitas essas considerações, manifesto-me por que o Tribunal aprove o acórdão que ora submeto à deliberação deste Colegiado.
TCU, Sala das Sessões Ministro Luciano Brandão Alves de Souza, em 12 de março de 2019.
AUGUSTO SHERMAN CAVALCANTI 
Relator